【裁判字號】    91,訴,2514
【裁判日期】    920509
【裁判案由】    損害賠償
【裁判全文】
臺灣臺中地方法院民事判決  九十一年度訴字第二五一四號
    原      告  乙○○
                丙○○
                戊○○
                辛○○
                壬○○
                癸○○
                丁○○
                庚○○
    兼右八人共同
    訴訟代理人  己○○      住台北縣新莊市○○街二八號五樓
    右九人共同
    訴訟代理人  劉鈞男律師
    被      告  甲○○      住.
    訴訟代理人  何志揚律師
    複  代理人  子○○      住.
右當事人間因被告過失致死案件，經原告提起侵權行為請求損害賠償之刑事附帶民事
訴訟事件，由本院刑事庭移送前來，本院判決如左：
    主      文
原告之訴及假執行之聲請均駁回。
訴訟費用由原告負擔。
    事      實
甲、原告方面
  一、聲明：
    (一)被告應給付原告己○○新台幣（下同）七十三萬二千三百五十四元、給付原告
      庚○○十九萬二千五百元、給付原告乙○○、辛○○、戊○○、丙○○、丁○○、壬○○、癸○○各十萬元，及均自附帶民事起訴狀繕本送達翌日起至清償
      日止，按週年利率百分之五計算之利息。
    (二)原告願供擔保請准予宣告假執行。
  二、陳述：
    (一)被告於九十年三月一日十八時五十七分許，騎車牌號碼ＪＱＡ─３７３號重型
      機車，沿台中市○○區○○路由寧夏路往甘蕭路方向行駛，行經重慶路二百四
      十九號前與永昌三街之無號誌交岔路口，原應注意行經無號誌之交岔路口，應
      減速慢行作隨時停車之準備及注意車前狀況，並隨時採取必要之安全措施，以
      策安全，且依當時之狀況又非不能注意，竟疏未注意車前狀況冒然前行，致撞
      及徒步穿越重慶路往永昌三街之被害人陳阿倫，致被害人陳阿倫受有骨盆骨左
      前上脊骨折，經送往林新醫院醫治，當日接受骨盆骨開放性復位術，於同年三
      月三日併發胃潰瘍穿孔，接受腹部剖腹探查將胃穿孔處縫合，手術後，轉入加
      護病房，病情惡化，併發泌尿道感染，而後因敗血症而心肺衰竭，於九十年三
      月十七日死亡，被告並因而經臺灣高等法院臺中分院九十一年度交上易字第一
      一○○號判處有期徒刑六月確定。
    (二)按原告君為被害人陳阿倫之子女，因本件車禍事故而受有財產及非產產上之損
      害，爰依民法第一百九十二條第一項、第一百九十四條之規定，分別請求如下
      之項目及金額：
      (1)醫療及增加生活上需要之費用部分：二十四萬五千八百五十四元。
        醫療費用：
          被害人陳阿倫因本件車禍受傷後，自九十年三月一日起至同年月十七日在
          林新醫院住院治療，醫療費用由原告己○○支付，共計支出醫療費用二十
          一萬一千八百五十四元。
        看護費用：
          被害人陳阿倫住院期間由原告己○○看護，以每日看護費用二千元計算，
          因被害人陳阿倫計住院十七日，故請求被告賠償原告己○○看護費用三萬
          四千元。又被害人陳阿倫於住院治療期間，其中自九十年三月三日起至同
          年月十七日死亡時止係在加護病房中治療。
      (2)殯葬費部分：四十七萬九千元。
        被害人陳阿倫之殯葬費用四十七萬九千元，其中靈骨塔九萬二千五百元部分
        係由原告庚○○支付，其餘三十八萬六千五百元由原告己○○給付。
      (3)精神慰撫金部分：
        原告均係被害人陳阿倫之子女，被害人陳阿倫因本件車禍死亡，故請求被告
        給付原告各十萬元慰撫金，以資慰藉。
      (4)綜上，爰依侵權行為之法律關係，請求被告給付原告己○○七十三萬二千三
        百五十四元、給付原告庚○○十九萬二千五百元、給付原告乙○○、辛○○
        、戊○○、丙○○、丁○○、壬○○、癸○○各十萬元，及均自準備書狀（
        原告準備書狀上誤載為「本起訴狀」）繕本送達翌日（即九十一年十二月二
        十四日）起至清償日止，按週年利率百分之五計算之利息。
    (三)對被告抗辯所為之陳述：
      陳阿倫住院期間係由原告己○○負責看護，故無法提出收據。
  三、證據：提出戶籍謄本六件、租賃權證明書、死亡證明書各乙紙、收據八紙為證
      。
乙、被告方面：
  一、聲明：
    (一)原告之訴及假執行之聲請均駁回。
    (二)如受不利判決，請准供擔保免予假執行。
  二、陳述：
    (一)對原告主張被告就車禍之發生有過失部分不爭執，惟被害人陳阿倫係因胃潰瘍
      穿孔、泌尿道感染，而後因敗血症而心肺衰竭死亡，被害人陳阿倫之死亡並非
      直接肇因於車禍，足見被害人陳阿倫死亡與車禍所受傷害間並無因果關係。再
      被害人陳阿倫就本件車禍之發生亦有過失，為臺灣高等法院臺中分院九十一年
      度交上易字第一一○○號刑事判決所認定，依民法第二百十七條之規定，亦應
      減輕賠償之金額。
    (二)就原告各項請求之意見分述如下：
      (1)醫療費用部分：
        原告請求之醫療費用二十四萬五千八百五十四元中，依全民健康保險法第八
        十二條之規定，健保給付部分應予扣除。另原告己○○主張支出掛號費五十
        元、證書費八百五十元、夜間門診費二千五百九十六元部分，未見提出單據
        ，難認原告己○○有上開款項之支出。
      (2)看護費部分：
        原告己○○主張支出看護費三萬四千元，惟原告自認被害人陳阿倫住院期間
        係由原告己○○自己看護，原告顯無支出看護費用。
      (3)殯葬費部分：
        依原告所提出之委託葬儀費用明細表所示，其中金童玉女、孝女弔喪費、工
        人香煙毛巾費、便當費、小工費用均非殯葬必要之費用；其中水果雖屬祭品
        ，然事畢亦供人食用，應屬飲食類，亦非屬必要費用。
      (4)精神慰撫金部分：
        被告之職業係司機，月薪僅二萬多元，經濟困窘，並無資力，無力賠償原告
        各十萬元之精神慰撫金。
  三、證據：提出富邦產物保險股份有限公司書函、汽車交通事故特別補償金收據暨
      行使代位權告知書、臺灣高等法院臺中分院九十一年度交上易字第一一○○號
      刑事判決、台中市○○○道路交通事故證明書各乙件為證。
丙、本院依職權調閱本院九十年度交易字第八六一號過失致死刑事案件全卷（含臺灣
    臺中地方法院檢察署九十年度偵字第一六九六四號卷、臺灣高等法院臺中分院九
    十一年度交上易字第一一○○號卷），及函林新醫院查詢陳阿倫因本件車禍受傷
    所支出之醫療費用，並向國稅局查詢兩造財產歸戶資料。
    理      由
一、按訴狀送達後，原告不得將原訴變更或追加他訴。但擴張或減縮應受判決事項之
    聲明者，不在此限，民事訴訟法第二百五十五條第一項第三款定有明文。本件原
    告原起訴請求「被告給付原告九人共三百零二萬四千八百五十四元損害賠償」，
    嗣於訴訟進行中，更正其請求為「被告應給付原告己○○七十三萬二千三百五十
    四元、給付原告庚○○十九萬二千五百元、給付原告乙○○、辛○○、戊○○、
    丙○○、丁○○、壬○○、癸○○各十萬元，及均自附帶民事起訴狀繕本送達翌
    日起至清償日止，按週年利率百分之五計算之利息」，就其請求給付之本金部分
    ，減少為合計共一百六十二萬四千八百五十四元，為減縮應受判決事項之聲明，
    就遲延利息部分，原告更正後之聲明則係增加遲延利息之請求，為擴張應受判決
    事項之聲明，核均與首揭規定相符，應予准許，合先敘明。
二、原告主張被告於九十年三月一日十八時五十七分許，騎車牌號碼ＪＱＡ─３７３
    號重型機車，沿台中市○○區○○路由寧夏路往甘蕭路方向行駛，行經重慶路二
    百四十九號前與永昌三街之無號誌交岔路口，原應注意行經無號誌之交岔路口，
    應減速慢行作隨時停車之準備及注意車前狀況，並隨時採取必要之安全措施，以
    策安全，且依當時之狀況又非不能注意，竟疏未注意車前狀況冒然前行，致撞及
    徒步穿越重慶路往永昌三街亦疏未注意左右來車之被害人陳阿倫，致被害人陳阿
    倫受有骨盆骨左前上脊骨折，經送往林新醫院醫治，當日接受骨盆骨開放性復位
    術，於同年三月三日併發胃潰瘍穿孔，接受腹部剖腹探查將胃穿孔處縫合，手術
    後，轉入加護病房，病情惡化，併發泌尿道感染，而後因敗血症而心肺衰竭，於
    九十年三月十七日死亡，及原告均為被害人陳阿倫之子女等事實，均為被告所不
    爭執，且有戶籍謄本六件、死亡證明書乙紙附卷可稽，被告且自認其就本件車禍
    之發生有過失，而被告就本件車禍之發生有過失，涉有過失致死罪責部分，並經
    臺灣高等法院臺中分院九十一年度交上易字第一一○○號判決確定，復經調閱本
    院九十年度交易字第八六一號過失致死刑事案件全卷（含臺灣臺中地方法院檢察
    署九十年度偵字第一六九六四號卷、臺灣高等法院臺中分院九十一年度交上易字
    第一一○○號卷）查核無誤，原告之上開主張信屬真正。
三、至原告主張被害人陳阿倫係因本件車禍受傷致死，則為被告所否認，並抗辯被害
    人陳阿倫因之死亡與本件車禍間無相當因果關係等語。經查：被害人陳阿倫於九
    十年三月一日車禍受傷被送往林新醫院後，直至九十年三月十七日死亡時止，期
    間未曾離開過該院，且林新醫院診斷證明書上亦明載﹕「陳阿倫於九十年三月一
    日因骨盆左前上脊骨折送至本院急診，當日接受骨盆骨開放性復位術，於同年三
    月三日併發胃潰瘍穿孔，接受腹部剖腹探查將胃穿孔處縫合，手術後，轉入加護
    病房，病情惡化，併發泌尿道感染，而後因敗血症而心肺衰竭，於九十年三月十
    七日死亡」等語。另証人即林新醫院陳鎮銘醫師於本院過失致死刑事案件調查中
    到庭証稱：陳阿倫直接死因是敗血症導致急性腎衰竭，敗血症的原因是胃穿孔所
    導致腹膜炎，而胃穿孔可能是病人經過車禍骨折後導致壓力性明潰瘍，所以車禍
    所導致的骨折有可能是造成日後數種併發症之主因（見本院九十年度交易字第八
    六一號卷第二十二頁背面）等語。再本件前於本院過失致死刑事案件審理中，經
    送法務部法醫研究所鑑定結果，略以：「陳阿倫年齡高，患有慢性胃潰瘍約三公
    分合併穿孔約一、五公分，極可能是車禍住院導致精神壓力大，使胃潰瘍合併穿
    孔，再引發腹膜炎、敗血症、腎衰竭。最後因敗血性休克致死。車禍非直接致死
    原因，但車禍扮有間接關係」等語，亦有法務部法醫研究所九十一年四月八日法
    醫理字第○九一○○○○八六一號函附於本院九十年度交易字第八六一號卷（見
    同上卷第二十七頁至第二十八頁）足憑。綜合上述鑑定意見，依客觀性之審查，
    本件因車禍致被害人陳阿倫骨盆左前上脊骨折，經開刀處理後，併發胃潰瘍穿孔
    ，又手術處理，後病情惡化，併發泌尿道感染，因敗血症而心肺衰竭死亡，被害
    人陳阿倫之死亡，係因被告車禍致被害人受傷，受傷後治療中病症接續而來致死
    ，足認被害人陳阿倫之死亡與上該車禍事件有相當因果關係，被告抗辯被害人陳
    阿倫之死亡與其過失行為間無相當因果關係，尚難採信。
四、按因故意或過失，不法侵害他人之權利者，負損害賠償責任。又不法侵害他人致
    死者，對於支出醫療及增加生活上需要之費用或殯葬費之人，亦應負損害賠償責
    任。再不法侵害他人致死者，被害人之父、母、子、女及配偶，雖非財產上之損
    害，亦得請求賠償相當之數額。民法第一百八十四條第一項前段、第一百九十二
    條第一項及第一百九十四條分別定有明文。依前所述，被告對於本件車禍之發生
    既有過失，且其過失行為與被害人陳阿倫死亡之結果間復有相當因果關係，則被
    告自應依前揭規定負損害賠償責任。茲就原告主張之各項請求應否准許，析述如
    下：
  (一)醫療費用部分：
    (1)全民健康保險法第八十二條規定：「保險對象因汽車交通事故，經本保險提供
      醫療給付者，本保險之保險人，得向強制汽車責任保險之保險人代位請求該項
      給付。」按全民健康保險法為保險法之特別法，依特別法優於普通法之原則，
      全民健康保險法第八十二條應優先於保險法第一百三十五條、第一百零三條之
      規定而為適用。是故全民健康保險之被保險人因汽車交通事故，經全民健康保
      險提供醫療給付者，全民健康保險之保險人自得向強制汽車責任保險之保險人
      代位請求該項給付。而依強制汽車責任保險法第三十條規定，於該範圍內，加
      害人或強制汽車責任保險之被保險人之損害賠償責任即因而解免，全民健康保
      險被保險人對於加害人之損害賠償請求權亦因而喪失（最高法院九十一年度台
      上字第七七九號判決意旨參照）。從而，被告抗辯原告己○○為被害人陳阿倫
      所支出之醫療費用中，就其中係由全民健康保險提供醫療給付部分，不得再向
      被告請求賠償，洵屬有據。至有關原告向醫療院所請領診斷證明書費部分，因
      診斷證明書係書面之診斷報告，故診斷證明書費實質上仍屬診斷費，自屬醫療
      費用，併予敘明。
    (2)原告己○○主張因被害人陳阿倫因本件車禍受傷住院治療後，計支出醫療費用
      二十一萬一千八百五十四元。經本院函林新醫院查詢被害人陳阿倫因本件車禍
      受傷後住院治療之支出明細，經扣除全民健康保險提供醫療給付之部分後，自
      被害人陳阿倫九十年三月一日受傷住院起、至同年月十七日死亡止，原告己○○計為被害人陳阿倫支出醫療費用四萬四千九百二十四元，有林新醫院九十一
      年十二月二日（九一）林醫仁字第三三八號函送之醫療費用明細表在卷可按，
      則原告己○○請求賠償之醫療費用在四萬四千九百二十四元之範圍內，為有理
      由，逾上開金額之請求，即屬無據。
  (二)看護費部分：
    原告己○○主張於被害人陳阿倫住院期間由其看護，而請求被告賠償被害人陳阿
    倫住院十七日期間、以每日二千元計算之看護費，合計三萬四千元。經查，被害
    人陳阿倫因本件車禍受傷後，自九十年三月一日起至同年月十七日止住院治療，
    住院期間共十七日，惟於被害人陳阿倫住院期間中之九十年三月三日起至同年月
    十七日死亡時止，被害人陳阿倫係住於加護病房中治療，此為原告所自認之事實
    ，因病患於加護病房治療之期間，病患之家屬僅能於醫療院所規定之時間前往探
    視，有關病患之照護則全由醫療院所之醫護人員為之，病患家屬不能親自或另行
    僱用他人進入加護病房進行看護，則原告己○○主張於被害人陳阿倫上揭住於加
    護病房治療之十五日期間，有由其看護而受有看護費之損害部分，洵難採憑。至
    原告己○○主張於被害人陳阿倫於住院期間之九十年三月一日、二日由其看護部
    分，因由被害人之親屬、配偶看護時，雖無現實看護費之支付，因親屬或配偶代
    為照顧被害人之起居，固係出於親情，但親屬或配偶看護所付出之勞力，並非不
    能評價為金錢，只因看護者與被害人關係親密而免除支付義務，此種親屬基於身
    分關係之恩惠，自不能加惠於加害人，故在此種情形仍得比照僱用職業看護情形
    ，得向加害人請求賠償看護費用，從而，原告己○○請求被告賠償被害人陳阿倫
    住於普通病房治療之二日期間、以每日二千元計算之看護費用，合計四千元部分
    ，自屬有據，逾該金額之請求部分則無理由。
  (三)殯葬費部分：
    (1)原告庚○○主張支出被害人陳阿倫殯葬費中之靈骨塔費用九萬二千五百元，業
      據提出統一發票二紙為證，且為被告所不爭執，則原告庚○○請求被告賠上開
      靈骨塔費用九萬二千五百元，為有理由。
    (2)原告己○○主張支出被害人陳阿倫之殯葬費用三十八萬六千五百元，雖據提出
      統一發票及委託葬儀各項費用明細表各乙紙供參佐，惟殯葬費須以埋葬收斂之
      必要費用為限，細繹原告所提出之委託葬儀費用明細表所示，其中金童玉女之
      支出六千元、孝女電子琴五千元、水果二千元、小工一千二百元、便當費二千
      四百元、工人香煙毛巾費用二千四百元，合計一萬九千元非屬殯葬必要之費用
      ，又依該委託葬儀各項費用明細表所示，已列有樂隊、樂隊車、大鼓陣之費用
      ，復再列計國樂及北管費用各一萬二千元，該國樂及北管費用合計二萬四千元
      部分乃屬重複性之支出，亦非屬殯葬必要之費用，經扣除上揭非屬殯葬必要之
      費用四萬三千元後，原告己○○得請求被告賠償之殯葬費為三十四萬三千五百
      元，逾上揭金額之請求即屬無據。
  (四)精神慰撫金部分：
    原告等均為被害人陳阿倫之子女，被害人陳阿倫因本件車禍受傷後遽然逝世，原
    告因而受有精神上之痛苦，不言可喻，爰審酌原告癸○○名下僅有車輛乙輛，無
    其他不動產，原告丙○○、辛○○名下無不動產，其餘原告名下均分別有土地、
    房屋之不動產（此分別有財政部臺灣省中區國稅局東勢稽徵所、財政部臺灣省中
    區國稅局黎明稽徵所、財政部臺灣省北區國稅局新莊稽徵所、財政部臺灣省中區
    國稅局苗栗分局、財政部臺北市國稅局士林稽徵所函在卷可稽）之經濟能力、社
    會地位，及被告雖自稱係以擔任司機為業，月薪僅二萬餘元然其名下有土地二筆
    、房屋一幢、車輛乙輛（亦有財政部臺灣省中區國稅局台中市分局函送之被告財
    產歸戶清單可按）等一切情狀，認原告各請求慰撫金十萬元，為屬公允，應予准
    許。
  (五)綜上，原告因本件車禍所受損害之金額分別為原告己○○四十九萬二千四百二十
    四元、原告庚○○十九萬二千五百元、原告乙○○、辛○○、戊○○、丙○○、
    丁○○、壬○○、癸○○各十萬元，合計原告所受損害之金額為一百三十八萬四
    千九百二十四元。
五、再依強制汽車責任保險法第三十條：「保險人依本法規定給付之保險金，視為加
    害人或被保險人損害賠償金額之一部分；加害人或被保險人受賠償請求時，得扣
    除之。」之規定，原告所得請求被告賠償之金額自應扣除其已領取之強制汽車責
    任險理賠金，而原告於被害人陳阿倫因本件車禍受傷致死後，業經領取強制汽車
    責任險理賠金一百四十一萬九千二百五十一元，為原告所不爭執，且有富邦產物
    保險股份有限公司書函、汽車交通事故特別補償金收據暨行使代位權告知書在卷
    可考，原告等已領取之強制汽車責任險理賠金之金額，已高於原告所得請求被告
    賠償之金額，經扣除原告已領取之強制汽車責任險理賠金後，原告已無損害賠償
    額可得再向被告請求。從而，原告依侵權行為之法律關係，請求被告賠償原告己○○七十三萬二千三百五十四元、原告庚○○十九萬二千五百元及原告乙○○、
    辛○○、戊○○、丙○○、丁○○、壬○○、癸○○各十萬元，並均自九十一年
    十二月二十四日（即準備書狀繕本送達翌日）起至清償日止，按週年利率百分之
    五計算之遲延利息，為無理由，應予駁回。原告之訴既經駁回，其假執行之聲請
    即失所附麗，應併予駁回。
六、至被告抗辯被害人陳阿倫就本件車禍之發生亦有過失部分，因原告已領取之強制
    汽車責任險理賠金之金額，已高於原告因本件車禍所受之損害額，就被告此部份
    之抗辯即無再予斟酌之必要。本件判決之結果已臻明確，兩造其餘主張抗辯暨攻
    擊防禦方法及舉證，經審酌均於判決結果無影響，爰不一一論述，附此敘明。
七、據上論結，本件原告之訴為無理由，依民事訴訟法第七十八條、第八十五條第一
    項，判決如主文。
中        華        民        國    九十二    年      五    月    九    日
                                        臺灣臺中地方法院民事第一庭
~B法      官  呂麗玉
右為正本係照原本作成
如不服本判決，應於判決送達後二十日內，向本院提出上訴狀（並按他造當事人之人
數附繕本）。
中        華        民        國    九十二    年      五    月    九    日
~B法院書記官


司法院資訊處製作；財團法人民間司法改革基金會備份。
